臺灣高等法院民事判決
110年度上易字第871號
上  訴  人  柯瑞哲  
訴訟代理人  彭傑義律師
複  代理人  陳志祥律師
被  上訴人  劉嘉富  
            劉淑莉  
            林桂民  

共      同
訴訟代理人  黃智靖律師
上列當事人間請求所有權移轉登記事件，上訴人對於中華民國11
0年5月27日臺灣基隆地方法院110年度訴字第187號第一審判決提
起上訴，本院於111年5月17日言詞辯論終結，判決如下：
    主      文
上訴駁回。
第二審訴訟費用由上訴人負擔。
    事實及理由
一、上訴人在原審起訴主張：兩造及訴外人劉美慈於民國（下同
    ）108年8月間簽訂遺產分配協議書（下稱系爭協議書），約
    定被繼承人張譯心【即被上訴人劉嘉富、劉淑莉、林桂民（
    分別以姓名稱之，合稱被上訴人）及劉美慈之母親】名下坐
    落基隆市○○區○○段000地號土地（下稱系爭土地）所有權應
    有部分300000分之195，及其上同段3769建號建物（門牌號
    碼：基隆市○○區○○街00號10樓，包含共有部分：同段4027建
    號，權利範圍100000分之1147；同段4031建號，權利範圍10
    0000分之227；同段4037建號，權利範圍180分之1；同段579
    2建號，權利範圍100000分之34；同段5793建號，權利範圍1
    00000分之32，下稱系爭房屋，與系爭土地合稱系爭房地）
    所有權全部，由被上訴人辦理繼承登記，並與伊間成立借名
    登記契約。被上訴人於109年1月10日以分割繼承為原因，登
    記為系爭房地共有人，嗣伊以本件起訴狀繕本之送達，終止
    兩造間之借名登記契約，爰選擇合併依民法第529條、第541
    條第2項；第179條規定，請求被上訴人將系爭房地移轉登記
    予伊所有等語。原審為上訴人敗訴之判決，上訴人不服，提
    起上訴，並於本院聲明：㈠原判決廢棄。㈡劉嘉富應將系爭土
    地所有權應有部分300000分之65，及系爭房屋所有權應有部
    分3分之1，移轉登記予上訴人。㈢劉淑莉應將系爭土地所有
    權應有部分300000分之65，及系爭房屋所有權應有部分3分
    之1，移轉登記予上訴人。㈣林桂民應將系爭土地所有權應有
    部分300000分之65，及系爭房屋所有權應有部分3分之1，移
    轉登記予上訴人（上訴人更正起訴聲明，經被上訴人同意，
    且不涉及訴之變更，附此敘明）。
二、被上訴人則以：系爭房地係張譯心出資向訴外人周惠如購買
    ，並由張譯心管理、使用系爭房地，張譯心於108年6月8日
    死亡後，由伊等於109年1月10日辦理繼承登記。系爭協議書
    未標示系爭房屋坐落土地，顯見兩造僅就系爭房屋為約定，
    並未涵蓋系爭土地。因上訴人原居住於張譯心所遺基隆市○○
    區○○街000號房地（下稱系爭225號房地），伊等預計將225
    號房地出售，為求上訴人自動搬離該址，始簽訂系爭協議書
    ，同意提供系爭房屋予上訴人無償使用。系爭協議書約定系
    爭房屋由上訴人「持有」，僅指系爭房屋供上訴人無償使用
    ，而非由上訴人取得系爭房屋所有權，兩造並無就系爭房屋
    成立借名登記契約。系爭房地之房屋稅、地價稅、管理費均
    由伊等繳納，並由劉嘉富與訴外人劉清文就系爭房地簽訂租
    賃契約，租金匯至劉嘉富設於中國信託，帳號：0000000000
    00號帳戶（下稱劉嘉富中國信託帳戶)，系爭房地之管理、
    使用均由伊等為之。此外，系爭協議書由兩造及劉美慈共同
    簽立，倘上訴人要終止系爭協議書，該終止之意思表示應向
    伊等及劉美慈為之，上訴人僅對伊等為終止之意思表示，不
    生終止之效力等語，資為抗辯。並於本院聲明：上訴駁回。
三、兩造不爭執事項：
　㈠張譯心於108年6月8死亡，其繼承人為被上訴人及劉美慈，劉
    美慈於108年8月28日向原法院聲明拋棄繼承，經原法院於10
    8年10月9日以基院麗家名108司繼656字第15977號函准予備
    查，有財政部國稅局遺產稅免稅證明書、上開函文、張譯心
    除戶戶籍謄本影本在卷可稽（原審卷第77至79、141、241頁
    ）。
  ㈡系爭房地由被上訴人於109年1月10日以分割繼承為原因，登
    記為系爭房地共有人，所有權應有部分各3分之1，有系爭房
    地之土地建物登記謄本及異動索引附卷可憑（本院卷二第37
    3至391頁）。
　㈢兩造及劉美慈於108年8月間簽訂系爭協議書，其上記載：「
    立協議書人劉淑莉、劉美慈、劉嘉富、林桂民等4人係被繼
    承人張譯心之合法繼承人，立協議書人柯瑞哲等1人係被繼
    承人張譯心之杖期夫，因被繼承人於108年6月8日死亡，爲
    日後管理遺產便利起見，經立協議書人一致同意，按下列方
    式分配遺產，俾據以辦理繼承登記。建物標示：門牌：基隆
    市○○區○○里○○街000號。權利範圍：全部，過戶予劉淑莉、
    劉嘉富、林桂民等3人共同持有，唯任何異動需由合法繼承
    人共同同意行使之。但書：不動產(建物)變更為動產（現金
    ），動產部份均分為5.5份，由柯瑞哲、劉淑莉、劉美慈、
    劉嘉富、林桂民等5人各繼承5分之1，餘0.5份入公共帳戶中
    國信託基隆分行(帳號000000000000，系爭協議書誤載為「0
    0000000000」，原審卷第15頁、本院卷二第99頁，下同)供
    共同支出用。建物標示：門牌：基隆市○○區○○里○○街000巷0
    0號。權利範圍：全部，過戶予劉淑莉、劉嘉富、林桂民等3
    人共同持有，唯任何異動需由合法繼承人共同同意行使之。
    但書：不動產(建物)變更為動產（現金），動產部份均分為
    5.5份，由柯瑞哲、劉淑莉、劉美慈、劉嘉富、林桂民等5人
    各繼承5分之1，餘0.5份入公共帳戶中國信託基隆分行(帳號
    000000000000)供共同支出用。建物標示：門牌：基隆市○○
    區○○里○○街00號10樓（即系爭房屋）。權利範圍：全部由柯
    瑞哲等1人持有，過戶予劉淑莉、劉嘉富、林桂民等3人共同
    持有，唯任何異動需由柯瑞哲本人同意行使之。保險理賠金
    ：均分為5.5份，由柯瑞哲、劉淑莉、劉美慈、劉嘉富、林
    桂民等5人各繼承5分之1，餘0.5份入公共帳戶中國信託基隆
    分行(帳號000000000000)供共同支出用」，有系爭協議書影
    本在卷可佐（原審卷第15頁）。
　㈣張譯心於103年2月25日與訴外人周惠如簽訂系爭房地不動產
    買賣契約書，約定買賣總價款300萬元，第1期款（簽約款）
    60萬元，第2期款（完稅款）40萬元，第3款（尾款）200萬
    元，有該不動產買賣契約書影本附卷可憑（本院卷二第27至
    33頁）。
　㈤張譯心委由訴外人王瑞義代理與劉清文於107年10月21日就系
    爭房地簽訂房屋租賃契約書，租賃期間自107年10月25日起
    至108年10月24日止，每月租金1萬2,000元。嗣劉嘉富與劉
    清文就系爭房地簽訂房屋租賃契約書，租賃期間分別自108
    年10月25日起至109年10月24日止、自109年10月25日起至11
    0年10月24日止、自110年10月25日起至112年10月24日止，
    其中110年10月24日以前每月租金為1萬2,000元，自110年10
    月25日起，每月租金調整為1萬1,000元，劉清文將上開租金
    匯款至劉嘉富中國信託帳戶，有上開房屋租賃契約書、劉嘉
    富中國信託帳戶存摺封面、交易明細影本等件在卷可稽（本
    院卷一第337至343、437至482頁）。
四、得心證之理由：
　㈠上訴人主張兩造就系爭房地成立借名登記契約，有無理由？
　⒈按稱「借名登記」者，謂當事人約定一方將自己之財產以他
    方名義登記，而仍由自己管理、使用、處分，他方允就該財
    產為出名登記之契約，屬非典型契約之一種，須當事人互相
    表示意思一致，始能成立。其成立側重於借名者與出名者間
    之信任關係，在性質上應與委任契約同視，依民法第529條
    ，適用民法委任之相關規定。次按主張借名登記者，應就該
    借名登記之事實負舉證責任。上訴人主張兩造就系爭房地成
    立借名登記契約乙節，為被上訴人所否認，則上訴人應就該
    事實負舉證責任。
　⒉依上開三之㈡、㈢所示，兩造及劉美慈約定系爭房地分歸被上
    訴人共有，即由被上訴人辦理繼承登記，被上訴人已於109
    年1月10日以分割繼承為原因，登記為系爭房地共有人，且
    被上訴人辯稱系爭房地所有權狀由伊等保管持有，並由伊等
    負責繳納系爭房地房屋稅、地價稅、管理費等情，為上訴人
    所不爭。復依上開三之㈤所示，張譯心於107年10月21日委由
    王瑞義代理與劉清文就系爭房地簽訂房屋租賃契約書，張譯
    心於108年6月8日死亡後，改由劉嘉富與劉清文就系爭房地
    簽訂房屋租賃契約書，上訴人亦自認張譯心死亡後，由被上
    訴人使用收益系爭房屋（本院卷二第369頁），足認被上訴
    人不僅為系爭房地所有權人，並實質享有系爭房地之管理、
    使用、收益權利，顯與前開⒈所示借名登記關係迥異，上訴
    人主張兩造就系爭房地存在借名登記契約關係，即非無疑。
　⒊上訴人主張：伊因信用問題無法向金融機構貸款，與張譯心
    交往同居後，伊於100年間在基隆市○○街000巷00號房屋經營
    藝瑞窗簾店，本欲以藝瑞窗簾店營收償還伊積欠金融機構之
    債務，然張譯心建議伊以藝瑞窗簾店營收先行購置系爭房地
    ，嗣後再償還金融機構之債務，故系爭房地為伊出資購買云
    云。查藝瑞窗簾店於100年9月16日核准設立，登記負責人為
    張譯心，組織類型為獨資，且藝瑞窗簾店與佳汎企業有限公
    司（下稱佳汎公司，所營事業包含室內裝飾品紡織品批發業
    、布疋批發業等）有商業往來，張譯心於103年3月10日以其
    設於基隆市第二信用合作社，帳號00000000000號之帳戶（
    下稱張譯心基隆二信帳戶），匯款15萬9,530元予佳汎公司
    ，有經濟部商工登記公示網路查詢資料、張譯心基隆二信帳
    戶客戶存提明細查詢表影本等件在卷可稽（本院卷一第345
    至351頁），足見張譯心經營管理藝瑞窗簾店。上訴人雖提
    出系爭房地不動產買賣契約書、訴外人方偉光地政士事務所
    房地產登記費用收據明細表暨規費單據、廣業電器行估價單
    、基隆市稅務局103年、106年至108年房屋稅繳款書影本等
    件為證（本院卷一第297至325頁、卷二第27至33頁）。惟上
    訴人自承與張譯心同居多年，張譯心於108年6月8日死亡，
    則上訴人在該同居住所取得上開文件，合乎常情，尚難據此
    逕予認定系爭房地為上訴人購置。且依上開三之㈣所示，張
    譯心於103年2月25日與周惠如簽訂系爭房地不動產買賣契約
    書，其中立契約書人欄之買方記載為張譯心，買方連保人暨
    產權登記名義人、代理人部分均為空白（本院卷二第33頁）
    ，足見系爭房地確係張譯心向周惠如購買，與上訴人無涉。
    至上訴人另提出其勞工保險被保險人投保資料表（明細）、
    富邦人壽保險單【保單號碼：Z000000000-00，主契約保險
    種類：安泰分紅終身壽險（繳費20年），主契約保險期間：
    自89年11月21日起至終身，主契約保險金額：100萬元】、
    保險給付通知書影本等件為證（本院卷一第69至89、221至2
    75頁）。然上訴人對於其將上開保險給付作為系爭房地買賣
    價款一部分乙節並未舉證以實其說。又劉嘉富於臺灣基隆地
    方檢察署（下稱基隆地檢署）109年度偵字第2921號詐欺等
    刑事案件偵查中僅陳稱：「保險金部分，當初告訴人（即上
    訴人）表明自己破產無法開戶，保險公司就用簽發支票方式
    給付保險金，告訴人帶我等去領保險金，並將錢交出來讓我
    等存入中國信託帳戶，原本要用來繳付房貸、代墊告訴人保
    險金等費用」，有本院依職權查詢基隆地檢署109年度偵字
    第2921號不起訴處分書在卷可稽（本院卷二第149頁），並
    未指明上訴人分得之保險金亦要用於繳付房貸，或清償何筆
    房貸，自難認該保險金與系爭房地所有權之認定有何關連。
    況且劉嘉富於該案中已陳明系爭協議書所載3戶房屋均係其
    母張譯心變賣東湖房屋後所購買，該等房屋產權本係被上訴
    人所有，上訴人只是暫住，沒有繼承張譯心遺產的理由等語
    （本院卷二第148頁），是上訴人主張其將領得之保險金交
    付劉嘉富作為繳付系爭房地房貸之用，要無可取。此外，上
    訴人迄至109年2月3日、110年11月29日、12月8日始分別向
    元大商業銀行股份有限公司承德分行、台新國際商業銀行股
    份有限公司清償債務完畢，有上開銀行出具清償證明影本附
    卷可憑（本院卷二第17至21頁），上訴人於103年間既尚積
    欠銀行債務，復自承因信用不佳而未能向銀行貸款，衡情應
    無資力購買系爭房地，是上訴人主張伊出資購買系爭房地，
    伊為真正所有權人云云，尚乏所據，為不足採。
　⒋按解釋當事人所立契約之真意，應以當時之事實及其他一切
    證據資料為其判斷之標準，不能拘泥其於契約使用文字或截
    取其中一二語，任意推解致失真意（最高法院110年度台上
    字第1557號判決意旨參照）。上訴人主張：系爭協議書記載
    「持有」即「所有」之意思，兩造以系爭協議書約定系爭房
    地為伊1人所有，借名登記至被上訴人名下，事後被上訴人
    為任何異動，須經伊同意，足認伊對系爭房地有實質處分權
    限，兩造就系爭房地成立借名登記關係云云。查依上開三之
    ㈢所示，兩造及劉美慈約定系爭225號房屋、基隆市○○區○○里
    ○○街000巷00號房屋（下稱系爭251巷12號房屋）出售所得價
    款，分成5.5份，由兩造及劉美慈各分得5分之1，賸餘0.5份
    存入劉嘉富中國信託帳戶供共同支出使用。系爭協議書關於
    系爭225號、251巷12號房屋約款，雖未載明該等房屋坐落土
    地之地號、權利範圍，但被上訴人自承同時辦理各該房屋及
    坐落基地之繼承登記（本院卷二第368頁），且按民法第799
    條第5項規定，房地之權利不得分離而為移轉或設定負擔，
    故解釋立約真意，出售標的應包括土地權利，準此，系爭協
    議書就系爭房地部分雖未載明系爭土地地號及權利範圍，亦
    應採同一解釋，是被上訴人辯稱系爭協議書僅就系爭房屋為
    約定，而不及於系爭土地，委無可採。又系爭協議書未明文
    約定系爭房地為上訴人「所有」，再由上訴人借名登記至被
    上訴人名下。佐以上訴人自陳：兩造以系爭協議書約定兩間
    店面即系爭225號、251巷12號房地出售所得價款由其分得5
    分之1，其只求保留系爭房地可住，因其無子女，所以系爭
    房地由被上訴人繼承，唯任何異動（移轉）需由其本人同意
    行使等情（本院卷二第91頁），顯見系爭房地應非上訴人所
    有，而係兩造及劉美慈約定由被上訴人繼承取得所有權，再
    由被上訴人同意提供系爭房地予上訴人居住使用，嗣被上訴
    人欲處分系爭房地，須經上訴人同意，僅係對被上訴人行使
    系爭房地所有權之限制，以保障上訴人之使用收益，並非賦
    予上訴人對系爭房地有實質處分權限。參以兩造於109年1月
    間對話錄音譯文記載：「劉淑莉：因爲我想說先賣一間（即
    系爭225號房地），至少我這邊壓力比較不會那麼重…然後我
    想說，因爲你這邊搬遷，你要找房子嘛，但是找房子的那個
    錢呢？就是你先去找，然後押金的部分呢，我到時候會從搬
    遷費這邊扣…柯瑞哲：所以三月十日要搬？劉淑莉：三月十
    號一定要搬，三月十日要清給人家，現在重點是你家上面的
    魚缸要怎麼辦？柯瑞哲：是全部清嗎？…劉淑莉：因爲我三
    月十號要交給人家，你可能二月底就要搬走了，因爲我東西
    還要清掉，我還要清掉的時間，因爲我要清空給人家，你不
    要的東西還會在這邊，我還是會請人來把這邊的東西弄走…
    魚先不用管，最主要是你要先找房子啦。柯瑞哲：現在山海
    觀那間（即系爭房地）哩？劉淑莉：那個沒辦法了，因爲我
    們倆這樣牽扯太複雜了。柯瑞哲：什麼太複雜了？劉淑莉：
    就是說我給你一百五十萬，我們就清掉了，我也不要後面太
    多太複雜的事情。柯瑞哲：不是啊，之前不是說那間要給我
    住嗎？劉淑莉：我是借你住啊，但是你說你沒辦法在那邊工
    作啊，我只是借你住，但是…你三不五時跟我講有的沒的會
    太複雜等語（本院卷二第115至119頁），核與上訴人前開陳
    述內容相符。再者，劉淑莉於原法院109年度訴字第564號履
    行遺產分割協議事件109年12月15日言詞辯論期日陳稱：被
    上訴人當時同意上訴人搬到系爭房屋居住，但上訴人擔心被
    上訴人會出售系爭房地，所以要求異動要經過上訴人同意。
    因被上訴人想讓上訴人順利搬離系爭225號房地，才同意立
    下系爭協議書等語。上訴人則陳稱：109年1月份賣了系爭22
    5號房地後，沒有依系爭協議書分1份給上訴人，如果被上訴
    人於扣除稅款、貸款、仲介費用、履保費後，分為5.5份，
    將其中1份給上訴人，上訴人就會搬遷，但一直沒有給上訴
    人，所以上訴人才不搬等語，有該次言詞辯論筆錄影本在卷
    可稽（原審卷第453、455至457頁），益證系爭協議書未約
    定系爭房地為上訴人所有，而係被上訴人預計將系爭225號
    房地出售，為求上訴人自動搬離該址，始簽訂系爭協議書，
    同意提供系爭房地予上訴人居住使用。此外，上訴人向基隆
    地檢署對被上訴人提起詐欺等刑事案件告訴（案號：109年
    度偵字第2921號），告訴意旨略以：「被告等之4名張譯心
    遺產法定繼承人（即被上訴人及劉美慈）與告訴人共同簽定
    遺產分配協議書（即系爭協議書），約定將上開兩筆不動產
    （即系爭225號、251巷12號房地）均變賣為現金並分為5.5
    份，由告訴人取得其中1份。詎被告等竟共同基於意圖為自
    己不法所有之犯意聯絡，於109年1月5日，擅自將上開新豐
    街房屋以新臺幣（下同）2,000萬元價格售出，且未依約將
    告訴人應分款項交予告訴人，而上開觀海街房屋（即系爭房
    地）則遲未依約賣出，並拒絕讓告訴人居住使用，以此方式
    將告訴人應得財物予以侵占入己」（本院卷二第147至148頁
    ），足見系爭協議書並未約定將系爭房地分配予上訴人單獨
    所有。綜上，系爭協議書約定系爭房地全部由上訴人1人「
    持有」，過戶予被上訴人「共同持有」，依前開兩造間對話
    錄音譯文、原法院109年度訴字第564號履行分割遺產事件10
    9年12月15日言詞辯論筆錄、基隆地檢署109年度偵字第2921
    號不起訴處分書等相關證據資料加以綜合判斷，所謂由上訴
    人1人「持有」應非「所有」，而係「使用」之意思，上訴
    人主張兩造就系爭房地成立借名登記契約，委無可採。
　㈡上訴人依民法第529條、第541條第2項；第179條規定，請求
    被上訴人將系爭房地所有權移轉登記予上訴人，有無理由？
　　承前所述，兩造未就系爭房地成立借名登記契約，上訴人主
    張其已終止該借名登記契約，被上訴人應返還借名登記物，
    且被上訴人登記為所有權人之原因嗣後不存在，爰依民法第
    529條、第541條第2項；第179條規定，請求被上訴人將系爭
    房地所有權移轉登記予上訴人云云，核屬無據。
五、綜上所述，上訴人依民法第529條、第541條第2項；第179條
    規定，請求劉嘉富將系爭土地所有權應有部分300000分之65
    ，及系爭房屋所有權應有部分3分之1，移轉登記予上訴人；
    劉淑莉將系爭土地所有權應有部分300000分之65，及系爭房
    屋所有權應有部分3分之1，移轉登記予上訴人；林桂民將系
    爭土地所有權應有部分300000分之65，及系爭房屋所有權應
    有部分3分之1，移轉登記予上訴人，為無理由，不應准許。
    原審為上訴人敗訴之判決，核無違誤。上訴論旨求予廢棄改
    判，為無理由，應予駁回。
六、本件事證已臻明確，兩造其餘之攻擊或防禦方法及所用之證
    據，經本院斟酌後，認為均不足以影響本判決之結果，爰不
    逐一論列，附此敘明。
七、據上論結，本件上訴為無理由，依民事訴訟法第449條第1項
    、第78條，判決如主文。　
中　　華　　民　　國　　111 　年　　6 　　月　　9 　　日
                  民事第二十一庭
                        審判長法  官  翁昭蓉
                              法  官  羅惠雯
                              法  官  林哲賢
正本係照原本作成。
不得上訴。
中　　華　　民　　國　　111 　年　　6 　　月　　9 　　日

　　　　　　　　　　　　    　書記官  陳盈真